---
title: "Taller 01 - Introducción a **R**"
author: 
 - Integrante 1
 - Integrante 2
 - Integrante 3
date: today
format: html
lang: es
---

0.  Cargue las librerías necesarias para este taller:

```{r}
library(rJava)
```

1.  **\[0.625 puntos\]** Cree el vector de nombre `prueba` con los siguientes valores: 11, 15, 21.3, 19.9.

```{r}
prueba <- c(11,15,21.3,19.9)

prueba
```

Realice las siguientes operaciones:

a.  $prueba^{3}$

```{r}
prueba <- c(11,15,21.3,19.9)


prueba^3
```

b.  $2*(prueba+3*prueba^{3})-1$

```{r}
prueba <- c(11,15,21.3,19.9)


2*(prueba+3*prueba**3)-1
prueba

```

c.  $\log{\frac{prueba^{2}}{2*prueba^{4}}}$

```{r}
prueba <- c(11,15,21.3,19.9)

log((prueba**2)/(2*prueba**4))
```

d.  Multiplique el primer elemento del vector `prueba` por el tercer elemento del vector `prueba`.

```{r}
prueba <- c(11,15,21.3,19.9)

prueba[1]*prueba[3]

```



2.  **\[0.625 puntos\]** Suponga que usted requiere realizar un test de correlación. ¿Cómo encontraría el comando que realiza dicho test? (deben escribir el comando usado para buscar y el comando para realizar el test de correlación).

```{r}
?cor.test()
help.search("correlation")
```



3.  **\[0.625 puntos\]** Cree un vector llamado `texto` que contenga las palabras: `poblacion` y `ciudad`.

```{r}
texto <- c("poblacion", "ciudad")

texto

```

a.  Muestre el contenido de `texto`.

```{r}
texto <- c("poblacion", "ciudad")
texto
```

b.  Determine el tipo del vector `texto`.

```{r}
texto <- c("poblacion", "ciudad")
typeof(texto)
```

c.  Determine la longitud del vector `texto`.

```{r}

texto <- c("poblacion", "ciudad")

length (texto)
```



4.  **\[0.625 puntos\]** Cree una matriz de nombre `Horario` de $2\times2$ que contenga los números del 1 al 4 (no importa el orden). Las filas deben tener por título: Fecha y las columnas deben tener el título: Hora. La fila 1 debe llamarse Lunes y la fila 2 debe llamarse Martes. La columna 1 debe llamarse Tarde y la columna 2 debe llamarse Noche.

```{r}
Horario <- matrix(seq(1,4), ncol=2, nrow = 2, dimnames = list(
          Fecha = c("Lunes", "Martes"),
          Hora = c("Tarde", "Noche")
) )
Horario
```


5.  **\[0.625 puntos\]** En un experimento de laboratorio, individuos de una especie de peces fueron sometidos a tres tipos de tratamiento:

-   Tratamiento 1: Los peces fueron puestos en agua con solución salina.
-   Tratamiento 2: Los peces fueron puestos en agua con pH bajo.
-   Tratamiento 3: Los peces fueron puestos en agua con pH alto.

Para cada uno de los tratamientos se utilizaron 4 acuarios con 10 individuos cada uno, para un total de 12 acuarios. La siguiente tabla muestra el número de individuos que sobrevivieron en cada acuario al terminar el experimento.

::: callout-note
Cada casilla corresponde al número de individuos que sobrevivieron en un acuario y cada acuario ha sido sometido a un solo tratamiento.
:::

**Tabla 1.** Marco de datos a crear.

| Solución salina | pH bajo | pH alto |
|-----------------|---------|---------|
| 1               | 1       | 5       |
| 1               | 2       | 4       |
| 1               | 3       | 4       |
| 1               | 1       | 2       |

Ingrese los datos anteriores como un marco de datos directamente en ***R*** (no lo haga desde Excel), organizando el dataframe correctamente. **Ayuda:** Para introducir los datos manualmente comandos como `rep()` y `scan()` pueden ser muy útiles.

```{r}
Solución_salina <- c(rep(1,4))
pH_bajo <- c(1,2,3,1)
PH_alto <- c(5,4,4,2)

tabla <- data.frame(Solución_salina,pH_bajo,PH_alto)

tabla

```

6.  **\[0.625 puntos\]** Importe el archivo `especies.xlsx` a R como un marco de datos `dataframe`. Estos datos corresponden a un estudio donde se midió la probabilidad de presencia para ciertas especies de ranas. Adicionalmente una medida de la variación en los datos fue incluida.

```{r}
library(readxl)
especies <- read_excel("especies.xlsx")
View(especies)
especies
```

Una vez haya importado los datos:

a.  Cree un set de datos donde seleccione los resultados obtenidos únicamente para la especie *S. phaeota*.

```{r}
especies <- read_excel("especies.xlsx")
subset(especies, Especie=="S_phaeota")


```

b.  Cree un set de datos donde seleccione sólo los resultados obtenidos para las Zonas 1 y 2.

```{r}
especies <- read_excel("especies.xlsx")
subset(especies,  Zona <=2 )
```


7.  **\[0.625 puntos\]** Utilizando el set de datos del punto anterior realice:

a.  Un histograma de la probabilidad de presencia de todas las especies en todas las zonas.

```{r}
especies <- read_excel("especies.xlsx")
new_table <- transform(especies,Prob_presencia = as.numeric(Prob_presencia))

hist(new_table$Prob_presencia)

```

b.  Una serie de histogramas de la probabilidad de presencia de todas las especies en cada una de las zonas.

```{r}
especies <- read_excel("especies.xlsx")
new_table <- transform(especies,Prob_presencia = as.numeric(Prob_presencia))
x1 <- subset(new_table,  Zona ==1 )
x2 <- subset(new_table,  Zona ==2 )
x3 <- subset(new_table,  Zona ==3 )
x4 <- subset(new_table,  Zona ==4 )
x5 <- subset(new_table,  Zona ==5 )


hist(x1$Prob_presencia)
hist(x2$Prob_presencia)
hist(x3$Prob_presencia)
hist(x4$Prob_presencia)
hist(x5$Prob_presencia)
```

c.  Teniendo en cuenta las gráficas propongan una hipótesis nula, su hipótesis alterna y una predicción.

```{r}

```


8.  **\[0.625 puntos\]** Teniendo en cuenta las gráficas propongan una hipótesis nula, su hipótesis alterna y una predicción.

```{r}

```

